ACORDAO-COMPLETO-2566529

ACÓRDÃO 2147/2023 ATA 7/2023 - PRIMEIRA CÂMARA

VISTOS, relatados e discutidos estes autos de tomada de contas especial instaurada em razão da não comprovação da regular aplicação dos recursos repassados pela União ao município de Rio Negrinho/SC, por meio do Fundo Nacional de Assistência Social, na modalidade fundo a fundo, para a execução dos Programas Proteção Social Básica (PSB) e Proteção Social Especial (PSE) , no exercício de 2012, 
ACORDAM os Ministros do Tribunal de Contas da União, reunidos em sessão do Plenário, ante as razões expostas pelo Relator, em:
9.1. julgar irregulares as contas do Sr. Osni José Schroeder, nos termos dos arts. 1º, inciso I, 16, inciso III, alíneas "b" e "c", da Lei 8.443/1992, c/c os arts. 19 e 23, inciso III, da mesma lei, condenando-o ao pagamento das importâncias a seguir especificadas, atualizadas monetariamente e acrescidas dos juros de mora, calculadas a partir das datas discriminadas até a data da efetiva quitação do débito, fixando-lhe o prazo de quinze dias, para que comprove, perante o Tribunal, o recolhimento das referidas quantias aos cofres do Fundo Nacional de Assistência Social, nos termos do art. 23, inciso III, alínea "a", da citada lei, c/c o art. 214, inciso III, alínea "a", do Regimento Interno do TCU:
	Data de ocorrência
	Valor histórico (R$) 

	16/3/2012
	800,00

	16/3/2012
	315,00

	26/3/2012
	212,10

	30/3/2012
	490,50

	30/3/2012
	75,00

	30/3/2012
	490,98

	30/3/2012
	3.816,58

	9/4/2012
	46,50

	9/4/2012
	529,55

	20/4/2012
	2.000,00

	4/5/2012
	141,70

	4/5/2012
	842,40

	10/5/2012
	434,20

	18/5/2012
	2.688,00

	31/5/2012
	350,40

	6/6/2012
	913,00

	21/6/2012
	1.900,00

	24/8/2012
	560,00

	24/8/2012
	187,50

	14/9/2012
	520,50

	14/12/2012
	1.068,00

	14/12/2012
	7.500,00

	14/12/2012
	1.457,30

	16/3/2012
	270,00

	30/3/2012
	115,00

	30/3/2012
	220,00

	4/5/2012
	36,00

	4/5/2012
	1.051,76

	4/5/2012
	1.121,65

	11/5/2012
	331,40

	14/5/2012
	65,00

	15/5/2012
	116,00

	15/5/2012
	90,00

	18/5/2012
	840,00

	18/5/2012
	100,00

	6/6/2012
	484,00

	13/6/2012
	1.140,00

	15/6/2012
	650,00

	15/6/2012
	1.937,54

	15/6/2012
	108,72

	19/6/2012
	1.000,00

	29/6/2012
	109,60

	6/7/2012
	34,00

	6/7/2012
	565,00

	6/7/2012
	951,00

	20/7/2012
	356,00

	10/8/2012
	1.026,00

	24/8/2012
	640,80

	24/8/2012
	62,90

	24/8/2012
	134,00

	24/8/2012
	302,23

	24/8/2012
	18,00

	10/9/2012
	212,70

	10/9/2012
	180,00

	20/9/2012
	79,20

	26/9/2012
	115,00

	28/9/2012
	240,00

	28/9/2012
	24,88

	28/9/2012
	529,94

	9/10/2012
	3.079,15

	11/10/2012
	20,00

	11/10/2012
	1.296,00

	11/10/2012
	532,83

	17/10/2012
	1.600,00

	26/10/2012
	2.400,00

	26/10/2012
	800,00

	7/11/2012
	350,00

	14/11/2012
	700,00

	14/11/2012
	565,46

	23/11/2012
	2.850,00

	23/11/2012
	1.156,70

	14/12/2012
	150,80

	14/12/2012
	1.110,00

	14/12/2012
	280,00

	14/12/2012
	291,00

	14/12/2012
	250,55

	14/12/2012
	353,40

	20/12/2012
	400,00

	20/12/2012
	738,65

	28/12/2012
	100.000,00

	26/1/2012
	709,43

	30/1/2012
	709,43

	16/3/2012
	709,43

	9/4/2012
	709,43

	20/4/2012
	709,43

	6/7/2012
	709,43

	20/7/2012
	709,43

	10/8/2012
	709,43

	28/8/2012
	709,43

	5/10/2012
	709,43

	26/10/2012
	709,43

	7/12/2012
	709,43

	20/12/2012
	709,43

	20/7/2012
	773,62

	20/7/2012
	2.936,38

	11/10/2012
	178,40

	11/10/2012
	285,00

	11/10/2012
	1.061,90

	14/12/2012
	700,00

	14/12/2012
	1.173,33

	14/12/2012
	1.307,20

	16/3/2012
	360,50

	16/3/2012
	175,00

	16/3/2012
	30,00

	16/3/2012
	133,97

	30/3/2012
	25,00

	30/3/2012
	303,90

	13/4/2012
	498,00

	13/4/2012
	668,50

	20/4/2012
	698,25

	4/5/2012
	407,65

	4/5/2012
	329,53

	11/5/2012
	132,44

	15/5/2012
	342,00

	15/5/2012
	225,00

	18/5/2012
	835,80

	6/6/2012
	800,00

	6/6/2012
	490,00

	11/6/2012
	1.390,00

	15/6/2012
	557,65

	15/6/2012
	9,98

	15/6/2012
	12,50

	15/6/2012
	34,25

	15/6/2012
	20,97

	19/6/2012
	500,00

	22/6/2012
	21,00

	22/6/2012
	116,19

	22/6/2012
	32,90

	22/6/2012
	11,90

	22/6/2012
	721,85

	22/6/2012
	258,52

	22/6/2012
	515,00

	29/6/2012
	80,10

	20/7/2012
	932,00

	10/8/2012
	944,17

	15/8/2012
	1.200,00

	24/8/2012
	55,45

	24/8/2012
	937,00

	24/8/2012
	2.581,00

	31/8/2012
	1.200,00

	31/8/2012
	79,32

	31/8/2012
	29,90

	31/8/2012
	1.024,52

	10/9/2012
	590,00

	14/9/2012
	2.038,00

	14/9/2012
	1.446,94

	20/9/2012
	319,00

	26/9/2012
	220,00

	28/9/2012
	1.200,00

	11/10/2012
	1.069,79

	11/10/2012
	145,25

	26/10/2012
	185,94

	26/10/2012
	528,55

	1/11/2012
	392,16

	14/11/2012
	1.608,60

	14/11/2012
	435,70

	14/11/2012
	5.518,00

	14/11/2012
	228,00

	20/11/2012
	682,00

	23/11/2012
	45,00

	23/11/2012
	8,50

	23/11/2012
	1.590,00

	23/11/2012
	1.390,00

	23/11/2012
	1.397,30

	14/12/2012
	183,70

	14/12/2012
	54,50

	14/12/2012
	1.700,00

	14/12/2012
	420,00

	14/12/2012
	1.127,00

	14/12/2012
	355,00

	14/12/2012
	308,00

	14/12/2012
	135,00

	14/12/2012
	300,00

	14/12/2012
	645,50

	14/12/2012
	797,24

	14/12/2012
	1.909,50

	14/12/2012
	150,00

	14/12/2012
	210,70

	14/12/2012
	1.620,00

	14/12/2012
	447,20

	20/12/2012
	150,00

	28/12/2012
	100.000,00

9.2. aplicar ao Sr. Osni José Schroeder a multa prevista no art. 57 da Lei 8.443/1992 c/c o art. 267 do Regimento Interno do TCU no valor de R$ 60.000,00 (sessenta mil reais) , fixando-lhe o prazo de quinze dias, a contar da notificação, para que comprove, perante o Tribunal (art. 214, III, alínea "a", do Regimento Interno do TCU) , o recolhimento da dívida aos cofres do Tesouro Nacional, atualizada monetariamente desde a presente data até a do efetivo recolhimento, se paga após o vencimento, na forma da legislação em vigor;
9.3. autorizar, desde logo, a cobrança judicial das dívidas, caso não atendida a notificação, na forma do disposto no art. 28, inciso II, da Lei 8.443/1992;
9.4. autorizar também, desde logo, se requerido, com fundamento no art. 26, da Lei 8.443, de 1992, c/c o art. 217, §1º do Regimento Interno do TCU, o parcelamento da (s) dívida (s) em até 36 parcelas mensais, incidindo, sobre cada parcela, corrigida monetariamente, os correspondentes acréscimos legais, fixando-lhe o prazo de quinze dias, a contar do recebimento da notificação, para comprovar, perante o Tribunal, o recolhimento da primeira parcela, e de trinta dias, a contar da parcela anterior, para comprovar os recolhimentos das demais parcelas, devendo incidir, sobre cada valor mensal, atualizado monetariamente, os juros de mora devidos, no caso do débito, na forma prevista na legislação em vigor, alertando o responsável de que a falta de comprovação do recolhimento de qualquer parcela importará o vencimento antecipado do saldo devedor, nos termos do § 2º do art. 217 do Regimento Interno deste Tribunal;
9.5. dar ciência desta deliberação à Procuradoria da República no Estado de Santa Catarina, nos termos do § 3º do art. 16 da Lei 8.443/1992, c/c o § 7º do art. 209 do Regimento Interno do TCU, para adoção das medidas cabíveis; e
9.6. dar ciência desta deliberação ao Fundo Nacional de Assistência Social e ao responsável.

Tomada de contas especial instaurada em razão de não comprovação da regular aplicação dos recursos repassados para atendimento ao PSB/PSE - 2012.

Primeira Câmara

Prefeitura Municipal de Rio Negrinho - SC.

3. Interessados/Responsáveis:
3.1. Interessada: Secretaria Especial do Desenvolvimento Social (extinto).
3.2. Responsável: Osni José Schroeder (XXX.429.899-XX).

13.1. Ministros presentes: Jorge Oliveira (na Presidência), Benjamin Zymler (Relator) e Jhonatan de Jesus.
13.2. Ministro-Substituto convocado: Augusto Sherman Cavalcanti.
13.3. Ministro-Substituto presente: Weder de Oliveira.

BENJAMIN ZYMLER

Adoto como parte do relatório a instrução elaborada no âmbito da Secretaria de Controle Externo de Tomada de Contas Especial (peça 57) , cuja proposta de encaminhamento contou com a anuência do titular da unidade técnica (peça 59) :
"INTRODUÇÃO
Cuidam os autos de tomada de contas especial instaurada pela Secretaria Especial do Desenvolvimento Social, em desfavor de Osni José Schroeder (CPF: XXX.429.899-XX) , em razão da não comprovação da regular aplicação dos recursos repassados pela União ao município de Rio Negrinho/SC por meio do Fundo Nacional de Assistência Social, na modalidade fundo a fundo, para a execução dos Programas Proteção Social Básica (PSB) e Proteção Social Especial (PSE) , no exercício de 2012.
HISTÓRICO
Em 7/6/2019, com fundamento na IN/TCU 71/2012, alterada pela IN/TCU 76/2016, e DN/TCU 155/2016, o dirigente da Secretaria Especial do Desenvolvimento Social autorizou a instauração da tomada de contas especial (peça 25) . O processo foi registrado no sistema e-TCE com o número 4706/2019.
Os recursos foram repassados pelo Fundo Nacional de Assistência Social a município de Rio Negrinho - SC, no exercício de 2012, na modalidade fundo a fundo, conforme Demonstrativo de Parcelas Pagas anexo (peça 3) . 
O fundamento para a instauração da Tomada de Contas Especial, conforme consignado na matriz de responsabilização elaborada pelo tomador de contas, foi a constatação da seguinte irregularidade: 
Impugnação das Despesas, em razão da emissão, por parte do Conselho Municipal, do Parecer desfavorável a aprovação do Demonstrativo referente ao exercício 2012, uma vez que foi identificada a seguinte irregularidade: não constar a devida aplicação de parte dos recursos transferidos das contas destinadas ao PAIF e PAEFI.
O responsável arrolado na fase interna foi devidamente comunicado e, diante da ausência de justificativas suficientes para elidir a irregularidade e da não devolução dos recursos, instaurou-se a tomada de contas especial.
No relatório (peça 40) , o tomador de contas concluiu que o prejuízo importaria no valor original de R$ 330.434,27, imputando-se a responsabilidade a Osni José Schroeder, Ex-Prefeito, no período de 1/1/2009 a 31/12/2012, na condição de gestor dos recursos. 
Em 17/9/2020, a Controladoria-Geral da União emitiu o relatório de auditoria (peça 42) , em concordância com o relatório do tomador de contas. O certificado de auditoria e o parecer do dirigente do órgão de controle interno concluíram pela irregularidade das presentes contas (peças 43 e 44) .
Em 24/9/2020, o ministro responsável pela área atestou haver tomado conhecimento das conclusões contidas no relatório e certificado de auditoria, bem como do parecer conclusivo do dirigente do órgão de controle interno, manifestando-se pela irregularidade das contas, e determinou o encaminhamento do processo ao Tribunal de Contas da União (peça 45) .
Na instrução inicial (peça 49) , analisando-se os documentos nos autos, concluiu-se pela necessidade de realização de citação para a seguinte irregularidade: 
1.1. Irregularidade 1: ausência dos documentos comprobatórios da despesa de programa do FNAS.
1.1.1. Evidências da irregularidade: documentos técnicos presentes nas peças 12, 17, 23, 30, 31 e 32.
1.1.2. Normas infringidas: Art. 70, parágrafo único, da Constituição Federal de 1988; art. 93, do Decreto-lei 200; e art. 7º da Portaria MDS 625/2010.
1.2. Débitos relacionados ao responsável Osni José Schroeder (CPF: XXX.429.899-XX) :
	Data de ocorrência
	Valor histórico (R$) 

	16/3/2012
	800,00

	16/3/2012
	315,00

	26/3/2012
	212,10

	30/3/2012
	490,50

	30/3/2012
	75,00

	30/3/2012
	490,98

	30/3/2012
	3.816,58

	9/4/2012
	46,50

	9/4/2012
	529,55

	20/4/2012
	2.000,00

	4/5/2012
	141,70

	4/5/2012
	842,40

	10/5/2012
	434,20

	18/5/2012
	2.688,00

	31/5/2012
	350,40

	6/6/2012
	913,00

	21/6/2012
	1.900,00

	24/8/2012
	560,00

	24/8/2012
	187,50

	14/9/2012
	520,50

	14/12/2012
	1.068,00

	14/12/2012
	7.500,00

	14/12/2012
	1.457,30

	16/3/2012
	270,00

	30/3/2012
	115,00

	30/3/2012
	220,00

	4/5/2012
	36,00

	4/5/2012
	1.051,76

	4/5/2012
	1.121,65

	11/5/2012
	331,40

	14/5/2012
	65,00

	15/5/2012
	116,00

	15/5/2012
	90,00

	18/5/2012
	840,00

	18/5/2012
	100,00

	6/6/2012
	484,00

	13/6/2012
	1.140,00

	15/6/2012
	650,00

	15/6/2012
	1.937,54

	15/6/2012
	108,72

	19/6/2012
	1.000,00

	29/6/2012
	109,60

	6/7/2012
	34,00

	6/7/2012
	565,00

	6/7/2012
	951,00

	20/7/2012
	356,00

	10/8/2012
	1.026,00

	24/8/2012
	640,80

	24/8/2012
	62,90

	24/8/2012
	134,00

	24/8/2012
	302,23

	24/8/2012
	18,00

	10/9/2012
	212,70

	10/9/2012
	180,00

	20/9/2012
	79,20

	26/9/2012
	115,00

	28/9/2012
	240,00

	28/9/2012
	24,88

	28/9/2012
	529,94

	9/10/2012
	3.079,15

	11/10/2012
	20,00

	11/10/2012
	1.296,00

	11/10/2012
	532,83

	17/10/2012
	1.600,00

	26/10/2012
	2.400,00

	26/10/2012
	800,00

	7/11/2012
	350,00

	14/11/2012
	700,00

	14/11/2012
	565,46

	23/11/2012
	2.850,00

	23/11/2012
	1.156,70

	14/12/2012
	150,80

	14/12/2012
	1.110,00

	14/12/2012
	280,00

	14/12/2012
	291,00

	14/12/2012
	250,55

	14/12/2012
	353,40

	20/12/2012
	400,00

	20/12/2012
	738,65

	28/12/2012
	100.000,00

	26/1/2012
	709,43

	30/1/2012
	709,43

	16/3/2012
	709,43

	9/4/2012
	709,43

	20/4/2012
	709,43

	6/7/2012
	709,43

	20/7/2012
	709,43

	10/8/2012
	709,43

	28/8/2012
	709,43

	5/10/2012
	709,43

	26/10/2012
	709,43

	7/12/2012
	709,43

	20/12/2012
	709,43

	20/7/2012
	773,62

	20/7/2012
	2.936,38

	11/10/2012
	178,40

	11/10/2012
	285,00

	11/10/2012
	1.061,90

	14/12/2012
	700,00

	14/12/2012
	1.173,33

	14/12/2012
	1.307,20

	16/3/2012
	360,50

	16/3/2012
	175,00

	16/3/2012
	30,00

	16/3/2012
	133,97

	30/3/2012
	25,00

	30/3/2012
	303,90

	13/4/2012
	498,00

	13/4/2012
	668,50

	20/4/2012
	698,25

	4/5/2012
	407,65

	4/5/2012
	329,53

	11/5/2012
	132,44

	15/5/2012
	342,00

	15/5/2012
	225,00

	18/5/2012
	835,80

	6/6/2012
	800,00

	6/6/2012
	490,00

	11/6/2012
	1.390,00

	15/6/2012
	557,65

	15/6/2012
	9,98

	15/6/2012
	12,50

	15/6/2012
	34,25

	15/6/2012
	20,97

	19/6/2012
	500,00

	22/6/2012
	21,00

	22/6/2012
	116,19

	22/6/2012
	32,90

	22/6/2012
	11,90

	22/6/2012
	721,85

	22/6/2012
	258,52

	22/6/2012
	515,00

	29/6/2012
	80,10

	20/7/2012
	932,00

	10/8/2012
	944,17

	15/8/2012
	1.200,00

	24/8/2012
	55,45

	24/8/2012
	937,00

	24/8/2012
	2.581,00

	31/8/2012
	1.200,00

	31/8/2012
	79,32

	31/8/2012
	29,90

	31/8/2012
	1.024,52

	10/9/2012
	590,00

	14/9/2012
	2.038,00

	14/9/2012
	1.446,94

	20/9/2012
	319,00

	26/9/2012
	220,00

	28/9/2012
	1.200,00

	11/10/2012
	1.069,79

	11/10/2012
	145,25

	26/10/2012
	185,94

	26/10/2012
	528,55

	1/11/2012
	392,16

	14/11/2012
	1.608,60

	14/11/2012
	435,70

	14/11/2012
	5.518,00

	14/11/2012
	228,00

	20/11/2012
	682,00

	23/11/2012
	45,00

	23/11/2012
	8,50

	23/11/2012
	1.590,00

	23/11/2012
	1.390,00

	23/11/2012
	1.397,30

	14/12/2012
	183,70

	14/12/2012
	54,50

	14/12/2012
	1.700,00

	14/12/2012
	420,00

	14/12/2012
	1.127,00

	14/12/2012
	355,00

	14/12/2012
	308,00

	14/12/2012
	135,00

	14/12/2012
	300,00

	14/12/2012
	645,50

	14/12/2012
	797,24

	14/12/2012
	1.909,50

	14/12/2012
	150,00

	14/12/2012
	210,70

	14/12/2012
	1.620,00

	14/12/2012
	447,20

	20/12/2012
	150,00

	28/12/2012
	100.000,00

1.2.1. Cofre credor: Fundo Nacional de Assistência Social.
1.2.2. Responsável: Osni José Schroeder (CPF: XXX.429.899-XX) .
1.2.2.1. Conduta: não apresentar documentos comprobatórios das despesas realizadas com recursos repassados para a execução de programa do FNAS.
1.2.2.2. Nexo de causalidade: a não comprovação das despesas realizadas impediu a comprovação da regular aplicação dos recursos federais repassados no âmbito do instrumento em questão, resultando em presunção de dano ao erário.
1.2.2.3. Culpabilidade: não há excludentes de ilicitude, de culpabilidade e de punibilidade; é razoável supor que o responsável tinha consciência da ilicitude de sua conduta; era exigível conduta diversa da praticada, qual seja, apresentar a documentação comprobatória das despesas realizadas necessária à comprovação da regular aplicação dos recursos federais repassados, conforme estabelecido nas normas aplicáveis. 
Encaminhamento: citação.
Em cumprimento ao pronunciamento da unidade (peça 51) , foi efetuada citação do responsável, nos moldes adiante:
 Osni José Schroeder - promovida a citação do responsável, conforme delineado adiante:
	Comunicação: Ofício 4219/2022 - Seproc (peça 54) 
Data da Expedição: 17/2/2022
Data da Ciência: 23/2/2022 (peça 55) 
Nome Recebedor: Felipe Rueckl Bail
Observação: Ofício enviado para o endereço do responsável, conforme pesquisa na base de dados no sistema da Receita Federal, custodiada pelo TCU (peça 53) .
Fim do prazo para a defesa: 10/3/2022
	
Conforme Despacho de Conclusão das Comunicações Processuais (peça 56) , as providências inerentes às comunicações processuais foram concluídas. 
Transcorrido o prazo regimental, o responsável Osni José Schroeder permaneceu silente, devendo ser considerado revel, nos termos do art. 12, § 3º, da Lei 8.443/1992.
ANÁLISE DOS PRESSUPOSTOS DE PROCEDIBILIDADE DA IN/TCU 71/2012
Avaliação de Viabilidade do Exercício do Contraditório e Ampla Defesa
Verifica-se que não houve o transcurso de mais de dez anos desde o fato gerador sem que tenha havido a notificação do responsável pela autoridade administrativa federal competente (art. 6º, inciso II, c/c art. 19 da IN/TCU 71/2012, modificada pela IN/TCU 76/2016) , uma vez que o fato gerador da irregularidade sancionada ocorreu em 28/12/2012, e o responsável foi notificado sobre a irregularidade pela autoridade administrativa competente conforme segue:
1. Osni José Schroeder, por meio do edital acostado à peça 22, publicado em 8/1/2019.
Valor de Constituição da TCE 	
Verifica-se, ainda, que o valor atualizado do débito apurado (sem juros) em 1/1/2017 é de R$ 444.492,91, portanto superior ao limite mínimo de R$ 100.000,00, na forma estabelecida conforme os arts. 6º, inciso I, e 19 da IN/TCU 71/2012, modificada pela IN/TCU 76/2016. 
OUTROS PROCESSOS/DÉBITOS NOS SISTEMAS DO TCU COM OS MESMOS RESPONSÁVEIS
Informa-se que foi (ram) encontrado (s) processo (s) no Tribunal com o mesmo responsável:
	Responsável
	Processo

	Osni José Schroeder
	Processo 008.699/2012-7 (REPR, encerrado) , Processo 015.029/2015-8 (TCE, encerrado) , Processo 026.977/2018-4 (TCE, encerrado) , Processo 031.441/2020-3 (CBEX, encerrado) , Processo 000.187/2021-6 (CBEX, encerrado) .

Informa-se que foi (ram) encontrado (s) débito (s) imputável (is) aos responsáveis no banco de débitos existente no sistema e-TCE:
	Responsável
	Débito inferior

	Osni José Schroeder
	1152/2021 (R$ 37.602,00) - Dano inferior ao limite de instauração da TCE cadastrado

A tomada de contas especial está, assim, devidamente constituída e em condição de ser instruída.
EXAME TÉCNICO
Da validade das notificações:
Preliminarmente, cumpre tecer breves considerações sobre a forma como são realizadas as comunicações processuais no TCU. A esse respeito, destacam-se o art. 179, do Regimento Interno do TCU (Resolução 155, de 4/12/2002) e o art. 4º, inciso III, § 1º, da Resolução TCU 170, de 30 de junho de 2004, in verbis:
Art. 179. A citação, a audiência ou a notificação, bem como a comunicação de diligência, farse-ão:
I - mediante ciência da parte, efetivada por servidor designado, por meio eletrônico, fac-símile, telegrama ou qualquer outra forma, desde que fique confirmada inequivocamente a entrega da comunicação ao destinatário;
II - mediante carta registrada, com aviso de recebimento que comprove a entrega no endereço do destinatário;
III - por edital publicado no Diário Oficial da União, quando o seu destinatário não for localizado
 (...) 
Art. 3º As comunicações serão dirigidas ao responsável, ou ao interessado, ou ao dirigente de órgão ou entidade, ou ao representante legal ou ao procurador constituído nos autos, com poderes expressos no mandato para esse fim, por meio de:
I - correio eletrônico, fac-símile ou telegrama;
II - servidor designado;
III - carta registrada, com aviso de recebimento;
IV - edital publicado no Diário Oficial da União, quando o seu destinatário não for localizado, nas hipóteses em que seja necessário o exercício de defesa.
Art. 4º. Consideram-se entregues as comunicações:
I - efetivadas conforme disposto nos incisos I e II do artigo anterior, mediante confirmação da ciência do destinatário;
II - realizadas na forma prevista no inciso III do artigo anterior, com o retorno do aviso de recebimento, entregue comprovadamente no endereço do destinatário;
III - na data de publicação do edital no Diário Oficial da União, quando realizadas na forma prevista no inciso IV do artigo anterior.
§ 1º O endereço do destinatário deverá ser previamente confirmado mediante consulta aos sistemas disponíveis ao Tribunal ou a outros meios de informação, a qual deverá ser juntada ao respectivo processo.
 (...) 
Bem se vê, portanto, que a validade da citação via postal não depende de que o aviso de recebimento seja assinado pelo próprio destinatário da comunicação, o que dispensa, no caso em tela, a entrega do AR em "mãos próprias". A exigência da norma é no sentido de o Tribunal verificar se a correspondência foi entregue no endereço correto, residindo aqui a necessidade de certeza inequívoca. 
Não é outra a orientação da jurisprudência do TCU, conforme se verifica dos julgados a seguir transcritos:
São válidas as comunicações processuais entregues, mediante carta registrada, no endereço correto do responsável, não havendo necessidade de que o recebimento seja feito por ele próprio (Acórdão 3648/2013-TCU-Segunda Câmara, Relator José Jorge) ;
É prescindível a entrega pessoal das comunicações pelo TCU, razão pela qual não há necessidade de que o aviso de recebimento seja assinado pelo próprio destinatário. Entregandose a correspondência no endereço correto do destinatário, presume-se o recebimento da citação. (Acórdão 1019/2008-TCU-Plenário, Relator Benjamin Zymler) ;
As comunicações do TCU, inclusive as citações, deverão ser realizadas mediante Aviso de Recebimento - AR, via Empresa Brasileira de Correios e Telégrafos, bastando para sua validade que se demonstre que a correspondência foi entregue no endereço correto. (Acórdão 1526/2007-TCU-Plenário, Relator Aroldo Cedraz) .
A validade do critério de comunicação processual do TCU foi referendada pelo Supremo Tribunal Federal, nos termos do julgamento do MS-AgR 25.816/DF, por meio do qual se afirmou a desnecessidade da ciência pessoal do interessado, entendendo-se suficiente a comprovação da entrega do "AR" no endereço do destinatário:
Ementa: agravo regimental. Mandado de segurança. Desnecessidade de intimação pessoal das decisões do tribunal de contas da união. art. 179 do regimento interno do TCU. Intimação do ato impugnado por carta registrada, iniciado o prazo do art. 18 da lei nº 1.533/51 da data constante do aviso de recebimento. Decadência reconhecida. Agravo improvido.
O envio de carta registrada com aviso de recebimento está expressamente enumerado entre os meios de comunicação de que dispõe o Tribunal de Contas da União para proceder às suas intimações.
O inciso II do art. 179 do Regimento Interno do TCU é claro ao exigir apenas a comprovação da entrega no endereço do destinatário, bastando o aviso de recebimento simples. 
Da revelia do responsável Osni José Schroeder
No caso vertente, a citação do responsável se deu em endereços provenientes da base de CPFs da Receita Federal, em sistema custodiado pelo TCU. A entrega dos ofícios citatórios nesses endereços ficou comprovada (peça 53) .
Nos processos do TCU, a revelia não leva à presunção de que seriam verdadeiras todas as imputações levantadas contra os responsáveis, diferentemente do que ocorre no processo civil, em que a revelia do réu opera a presunção da verdade dos fatos narrados pelo autor (Acórdão 1009/2018-TCU-Plenário, Relator Bruno Dantas; 2369/2013-TCU-Plenário, Relator Benjamin Zymler e 2449/2013-TCU-Plenário, Relator Benjamin Zymler) . Dessa forma, a avaliação da responsabilidade do agente não pode prescindir da prova existente no processo ou para ele carreada. 
Ao não apresentar sua defesa, o responsável deixou de produzir prova da regular aplicação dos recursos sob sua responsabilidade, em afronta às normas que impõem aos gestores públicos a obrigação legal de, sempre que demandados pelos órgãos de controle, apresentar os documentos que demonstrem a correta utilização das verbas públicas, a exemplo do contido no art. 93 do Decreto-Lei 200/1967: "Quem quer que utilize dinheiros públicos terá de justificar seu bom e regular emprego na conformidade das leis, regulamentos e normas emanadas das autoridades administrativas competentes." 
Mesmo as alegações de defesa não sendo apresentadas, considerando o princípio da verdade real que rege esta Corte, procurou-se buscar, em manifestações do responsável na fase interna desta Tomada de Contas Especial, se havia algum argumento que pudesse ser aproveitado a seu favor. 
Não foram apresentados argumentos na fase interna (peça 16) que pudessem ilidir as irregularidades apontadas.
Em se tratando de processo em que a parte interessada não se manifestou acerca das irregularidades imputadas, não há elementos para que se possa efetivamente aferir e reconhecer a ocorrência de boa-fé na conduta do responsável, podendo este Tribunal, desde logo, proferir o julgamento de mérito pela irregularidade das contas, conforme os termos dos §§ 2º e 6º do art. 202 do Regimento Interno do TCU. (Acórdão 2064/2011-TCU-Primeira Câmara (Relator Ubiratan Aguiar) , 6.182/2011-TCU-1ª Câmara (Relator Weber de Oliveira) , 4.072/2010-TCU-1ª Câmara (Relator Valmir Campelo) , 1.189/2009-TCU-1ª Câmara (Relator Marcos Bemquerer) , 731/2008-TCU-Plenário (Relator Aroldo Cedraz) .
Dessa forma, o responsável Osni José Schroeder deve ser considerado revel, nos termos do art. 12, § 3º, da Lei 8.443/1992, devendo as contas serem julgadas irregulares, condenando-o ao débito apurado e aplicando-lhe a multa prevista no art. 57 da Lei 8.443/1992.
Prescrição da Pretensão Punitiva
Vale ressaltar que a pretensão punitiva do TCU, conforme Acórdão 1441/2016-TCU-Plenário, Relator Benjamin Zymler, que uniformizou a jurisprudência acerca dessa questão, subordina-se ao prazo geral de prescrição indicado no art. 205 do Código Civil, que é de dez anos, contado da data de ocorrência da irregularidade sancionada, nos termos do art. 189 do Código Civil, sendo este prazo interrompido pelo ato que ordenar a citação, a audiência ou a oitiva do responsável.
No caso em exame, não ocorreu a prescrição, uma vez que a irregularidade sancionada ocorreu em 28/12/2012, e o ato de ordenação da citação ocorreu em 26/1/2022.
CONCLUSÃO
Em face da análise promovida na seção "Exame Técnico", verifica-se que o responsável Osni José Schroeder não logrou comprovar a boa e regular aplicação dos recursos, instado a se manifestar, optou pelo silêncio, configurando a revelia, nos termos do § 3º, do art. 12, da Lei 8.443/1992. Ademais, inexistem nos autos elementos que demonstrem a boa-fé do responsável ou a ocorrência de outras excludentes de culpabilidade.
Verifica-se também que não houve a prescrição da pretensão punitiva, conforme análise já realizada.
Tendo em vista que não constam dos autos elementos que permitam reconhecer a boa-fé do responsável, sugere-se que as suas contas sejam julgadas irregulares, nos termos do art. 202, § 6º, do Regimento Interno do TCU, com a imputação do débito atualizado monetariamente e acrescido de juros de mora, nos termos do art. 202, § 1º do Regimento Interno do TCU, descontado o valor eventualmente recolhido, com a aplicação da multa prevista no art. 57 da Lei 8.443/1992.
Por fim, como não houve elementos que pudessem modificar o entendimento acerca das irregularidades em apuração, mantém-se a matriz de responsabilização presente na peça 48.
PROPOSTA DE ENCAMINHAMENTO
Diante do exposto, submetemos os autos à consideração superior, propondo ao Tribunal:
considerar revel o responsável Osni José Schroeder (CPF: XXX.429.899-XX) , para todos os efeitos, dando-se prosseguimento ao processo, com fulcro no art. 12, § 3º, da Lei 8.443/1992; 
julgar irregulares, nos termos dos arts. 1º, inciso I, 16, inciso III, alíneas b e c, da Lei 8.443/1992, c/c os arts. 19 e 23, inciso III, da mesma Lei, as contas do responsável Osni José Schroeder (CPF: XXX.429.899-XX) , condenando-o ao pagamento das importâncias a seguir especificadas, atualizadas monetariamente e acrescidas dos juros de mora, calculadas a partir das datas discriminadas até a data da efetiva quitação do débito, fixando-lhe o prazo de quinze dias, para que comprove, perante o Tribunal, o recolhimento das referidas quantias aos cofres do Fundo Nacional de Assistência Social, nos termos do art. 23, inciso III, alínea "a", da citada lei, c/c o art. 214, inciso III, alínea "a", do Regimento Interno do TCU.  
	Débitos relacionados ao responsável Osni José Schroeder (CPF: XXX.429.899-XX) :
	Data de ocorrência
	Valor histórico (R$) 

	16/3/2012
	800,00

	16/3/2012
	315,00

	26/3/2012
	212,10

	30/3/2012
	490,50

	30/3/2012
	75,00

	30/3/2012
	490,98

	30/3/2012
	3.816,58

	9/4/2012
	46,50

	9/4/2012
	529,55

	20/4/2012
	2.000,00

	4/5/2012
	141,70

	4/5/2012
	842,40

	10/5/2012
	434,20

	18/5/2012
	2.688,00

	31/5/2012
	350,40

	6/6/2012
	913,00

	21/6/2012
	1.900,00

	24/8/2012
	560,00

	24/8/2012
	187,50

	14/9/2012
	520,50

	14/12/2012
	1.068,00

	14/12/2012
	7.500,00

	14/12/2012
	1.457,30

	16/3/2012
	270,00

	30/3/2012
	115,00

	30/3/2012
	220,00

	4/5/2012
	36,00

	4/5/2012
	1.051,76

	4/5/2012
	1.121,65

	11/5/2012
	331,40

	14/5/2012
	65,00

	15/5/2012
	116,00

	15/5/2012
	90,00

	18/5/2012
	840,00

	18/5/2012
	100,00

	6/6/2012
	484,00

	13/6/2012
	1.140,00

	15/6/2012
	650,00

	15/6/2012
	1.937,54

	15/6/2012
	108,72

	19/6/2012
	1.000,00

	29/6/2012
	109,60

	6/7/2012
	34,00

	6/7/2012
	565,00

	6/7/2012
	951,00

	20/7/2012
	356,00

	10/8/2012
	1.026,00

	24/8/2012
	640,80

	24/8/2012
	62,90

	24/8/2012
	134,00

	24/8/2012
	302,23

	24/8/2012
	18,00

	10/9/2012
	212,70

	10/9/2012
	180,00

	20/9/2012
	79,20

	26/9/2012
	115,00

	28/9/2012
	240,00

	28/9/2012
	24,88

	28/9/2012
	529,94

	9/10/2012
	3.079,15

	11/10/2012
	20,00

	11/10/2012
	1.296,00

	11/10/2012
	532,83

	17/10/2012
	1.600,00

	26/10/2012
	2.400,00

	26/10/2012
	800,00

	7/11/2012
	350,00

	14/11/2012
	700,00

	14/11/2012
	565,46

	23/11/2012
	2.850,00

	23/11/2012
	1.156,70

	14/12/2012
	150,80

	14/12/2012
	1.110,00

	14/12/2012
	280,00

	14/12/2012
	291,00

	14/12/2012
	250,55

	14/12/2012
	353,40

	20/12/2012
	400,00

	20/12/2012
	738,65

	28/12/2012
	100.000,00

	26/1/2012
	709,43

	30/1/2012
	709,43

	16/3/2012
	709,43

	9/4/2012
	709,43

	20/4/2012
	709,43

	6/7/2012
	709,43

	20/7/2012
	709,43

	10/8/2012
	709,43

	28/8/2012
	709,43

	5/10/2012
	709,43

	26/10/2012
	709,43

	7/12/2012
	709,43

	20/12/2012
	709,43

	20/7/2012
	773,62

	20/7/2012
	2.936,38

	11/10/2012
	178,40

	11/10/2012
	285,00

	11/10/2012
	1.061,90

	14/12/2012
	700,00

	14/12/2012
	1.173,33

	14/12/2012
	1.307,20

	16/3/2012
	360,50

	16/3/2012
	175,00

	16/3/2012
	30,00

	16/3/2012
	133,97

	30/3/2012
	25,00

	30/3/2012
	303,90

	13/4/2012
	498,00

	13/4/2012
	668,50

	20/4/2012
	698,25

	4/5/2012
	407,65

	4/5/2012
	329,53

	11/5/2012
	132,44

	15/5/2012
	342,00

	15/5/2012
	225,00

	18/5/2012
	835,80

	6/6/2012
	800,00

	6/6/2012
	490,00

	11/6/2012
	1.390,00

	15/6/2012
	557,65

	15/6/2012
	9,98

	15/6/2012
	12,50

	15/6/2012
	34,25

	15/6/2012
	20,97

	19/6/2012
	500,00

	22/6/2012
	21,00

	22/6/2012
	116,19

	22/6/2012
	32,90

	22/6/2012
	11,90

	22/6/2012
	721,85

	22/6/2012
	258,52

	22/6/2012
	515,00

	29/6/2012
	80,10

	20/7/2012
	932,00

	10/8/2012
	944,17

	15/8/2012
	1.200,00

	24/8/2012
	55,45

	24/8/2012
	937,00

	24/8/2012
	2.581,00

	31/8/2012
	1.200,00

	31/8/2012
	79,32

	31/8/2012
	29,90

	31/8/2012
	1.024,52

	10/9/2012
	590,00

	14/9/2012
	2.038,00

	14/9/2012
	1.446,94

	20/9/2012
	319,00

	26/9/2012
	220,00

	28/9/2012
	1.200,00

	11/10/2012
	1.069,79

	11/10/2012
	145,25

	26/10/2012
	185,94

	26/10/2012
	528,55

	1/11/2012
	392,16

	14/11/2012
	1.608,60

	14/11/2012
	435,70

	14/11/2012
	5.518,00

	14/11/2012
	228,00

	20/11/2012
	682,00

	23/11/2012
	45,00

	23/11/2012
	8,50

	23/11/2012
	1.590,00

	23/11/2012
	1.390,00

	23/11/2012
	1.397,30

	14/12/2012
	183,70

	14/12/2012
	54,50

	14/12/2012
	1.700,00

	14/12/2012
	420,00

	14/12/2012
	1.127,00

	14/12/2012
	355,00

	14/12/2012
	308,00

	14/12/2012
	135,00

	14/12/2012
	300,00

	14/12/2012
	645,50

	14/12/2012
	797,24

	14/12/2012
	1.909,50

	14/12/2012
	150,00

	14/12/2012
	210,70

	14/12/2012
	1.620,00

	14/12/2012
	447,20

	20/12/2012
	150,00

	28/12/2012
	100.000,00

Valor atualizado do débito (com juros) em 29/3/2022: R$ 581.507,73.
aplicar ao responsável Osni José Schroeder (CPF: XXX.429.899-XX) , a multa prevista no art. 57 da Lei 8.443/1992 c/c o art. 267 do Regimento Interno do TCU, fixando-lhe o prazo de quinze dias, a contar da notificação, para que comprove, perante o Tribunal (art. 214, III, alínea "a", do Regimento Interno do TCU) , o recolhimento da dívida aos cofres do Tesouro Nacional, atualizada monetariamente desde a data do acórdão que vier a ser proferido por este Tribunal até a data do efetivo recolhimento, se paga após o vencimento, na forma da legislação em vigor;
autorizar, desde logo, a cobrança judicial das dívidas, caso não atendida a notificação, na forma do disposto no art. 28, inciso II, da Lei 8.443/1992;
autorizar também, desde logo, se requerido, com fundamento no art. 26, da Lei 8.443, de 1992, c/c o art. 217, §1º do Regimento Interno do TCU, o parcelamento da (s) dívida (s) em até 36 parcelas, incidindo, sobre cada parcela, corrigida monetariamente, os correspondentes acréscimos legais, fixando-lhe o prazo de quinze dias, a contar do recebimento da notificação, para comprovar, perante o Tribunal, o recolhimento da primeira parcela, e de trinta dias, a contar da parcela anterior, para comprovar os recolhimentos das demais parcelas, devendo incidir, sobre cada valor mensal, atualizado monetariamente, os juros de mora devidos, no caso do débito, na forma prevista na legislação em vigor, alertando o responsável de que a falta de comprovação do recolhimento de qualquer parcela importará o vencimento antecipado do saldo devedor, nos termos do § 2º do art. 217 do Regimento Interno deste Tribunal; 
enviar cópia do Acórdão a ser prolatado à Procuradoria da República no Estado de Santa Catarina, nos termos do § 3º do art. 16 da Lei 8.443/1992, c/c o § 7º do art. 209 do Regimento Interno do TCU, para adoção das medidas cabíveis; e
enviar cópia do Acórdão que vier a ser proferido ao Secretaria Especial do Desenvolvimento Social e ao responsável, para ciência;
informar à Procuradoria da República no Estado de Santa Catarina, ao Secretaria Especial do Desenvolvimento Social e ao responsável que a presente deliberação, acompanhada do Relatório e do Voto que a fundamenta, está disponível para a consulta no endereço www.tcu.gov.br/acordaos, além de esclarecer que, caso requerido, o TCU poderá fornecer sem custos as correspondentes cópias, de forma impressa; e
informar à Procuradoria da República no Estado de Santa Catarina que, nos termos do parágrafo único do art. 62 da Resolução TCU 259/2014, os procuradores e membros do Ministério Público credenciados nesta Corte podem acessar os presentes autos de forma eletrônica e automática, ressalvados apenas os casos de eventuais peças classificadas como sigilosas, as quais requerem solicitação formal."
2.	Por sua vez, a representante do Ministério Público junto ao TCU divergiu da proposta da unidade técnica, nos seguintes termos (peça 60) :
"[...]
8.	Manifestamos nossa concordância com a instrução técnica no que concerne ao mérito das contas. A responsabilidade pela apresentação da documentação comprobatória da boa e regular aplicação dos recursos do FNAS repassados ao município no exercício de 2012 era do Senhor Osni José Schroeder, ocupante do cargo de prefeito durante o período completo, portanto, gestor dos recursos transferidos pela União para financiar os serviços de assistência social no âmbito municipal.
9.	Conforme visto, o Conselho Municipal de Assistência Social emitiu parecer desfavorável à aprovação do Demonstrativo Sintético Anual de Execução Físico Financeira, por não constar a devida aplicação de parte dos recursos transferidos das contas destinadas ao PAIF e PAEFI (peça 5) . Como não houve o saneamento posterior das impropriedades identificadas, mediante o envio de documentação com a comprovação dos gastos efetuados, instaurou-se a TCE com o fito de buscar o ressarcimento do prejuízo causado ao erário.
10.	Segundo entendimento do TCU, a aprovação da prestação de contas de recursos transferidos na modalidade fundo a fundo aos estados, municípios e ao Distrito Federal pelo FNAS está condicionada à existência de manifestação do conselho de assistência social do respectivo ente da Federação atestando a regularidade das despesas efetuadas (Acórdão 9451/2017-TCU-Segunda Câmara; Rel. Min. Aroldo Cedraz) .
11.	Pelos elementos dos autos, restaram caracterizados os ilícitos ensejadores do dever de reparar o erário, além da conduta, no mínimo culposa, do ex-prefeito, que deixou de apresentar documentação apta a comprovar as despesas realizadas com recursos para a execução de programa do FNAS. Ao responsável foi assegurado o exercício do contraditório e da ampla defesa. Entretanto, instado a se defender das imputações de dano, optou pelo silêncio. Assim, no aspecto meritório, encontram-se preenchidos todos os requisitos para o julgamento das contas irregulares e condenação do gestor em débito.
12.	De outro lado, divergiremos da Secex-TCE quanto à análise da prescrição das pretensões punitiva e de ressarcimento no caso concreto, o que nos levará a entendimento e proposta de encaminhamento diversos, conforme a argumentação que segue.
13.	Consoante a Unidade Técnica, a pretensão punitiva do TCU deve ser regida pelos entendimentos firmados no Acórdão 1441/2016-TCU-Plenário, que subordinou a prescrição nos processos do TCU ao prazo geral indicado no art. 205 do Código Civil, de dez anos, contado da data de ocorrência da irregularidade sancionada, nos termos do art. 189 do mesmo Código, sendo este prazo interrompido pelo ato que ordenar a citação, a audiência ou a oitiva do responsável. No caso em apreço, a prescrição não teria sido atingida, uma vez que a irregularidade sancionada ocorreu em 28/12/2012, enquanto o ato de ordenação da citação foi de 26/1/2022.
14.	Sobre o tema da prescrição, em recentes pareceres exarados nos processos de controle externo, após a tese firmada pelo Supremo Tribunal Federal no RE n.º 636.886 (Tema 899 da repercussão geral) , esta representante do Ministério Público de Contas tem defendido que seja adotado o regime previsto na Lei n.º 9.873/1999 como solução adequada para regular a prescrição para a atuação do Tribunal, até que sobrevenha norma específica, tanto por observar os parâmetros que preponderam no conjunto de normas do direito público, como por ser, também, a norma que já vem sendo utilizada pelo STF para reger a limitação temporal ao poder sancionador do TCU. Outrossim, entende-se que deva ser aplicado o mesmo marco normativo para as pretensões punitiva e de ressarcimento do dano ao erário.
15.	Em pesquisa ao portal do STF, verifica-se que foi certificado o trânsito em julgado da decisão tomada no RE n.º 636.886 em 5/10/2021. Portanto, se já era possível o julgamento imediato de causas sobre o tema do precedente firmado, independentemente da publicação ou do trânsito em julgado do "leading case", com a certidão mencionada acima o entendimento fixado pela Suprema Corte se consolida em definitivo.
16.	Cabe registrar que a prescrição e a decadência são matérias de ordem pública que podem ser arguidas em qualquer tempo e grau de jurisdição e, inclusive, ser reconhecidas de ofício pelo julgador, o que nos leva à convicção de que o novo entendimento veiculado pelo RE n.º 636.886 tem aplicação imediata a todos os processos em curso no TCU, independentemente da época da ocorrência dos fatos.
17.	A Lei n.º 9.873/1999 apresenta um prazo geral, de cinco anos (art. 1.º, caput) , e um prazo especial, previsto no art. 1.º, § 2.º, a saber: "quando o fato objeto da ação punitiva da Administração também constituir crime, a prescrição reger-se-á pelo prazo previsto na lei penal". Com relação a essa particular hipótese, registre-se o entendimento do STJ no sentido de que a pretensão punitiva da Administração Pública em relação a infração administrativa que também configura crime em tese somente se sujeita ao prazo prescricional criminal quando instaurada a respectiva ação penal (REsp 1116477/DF, Rel. Ministro TEORI ALBINO ZAVASCKI, PRIMEIRA TURMA, julgado em 16/08/2012, DJe 22/08/2012) . Como não há notícia nos autos sobre a instauração de ação penal que verse sobre os fatos objeto desta TCE, cumpre-nos adotar o prazo geral quinquenal para a análise da prescrição no caso concreto.
18.	No que toca ao termo inicial do prazo, deve ser considerada a data da prática da infração ou, no caso de infração permanente ou continuada, do dia em que tiver cessado, nos termos do art. 1.º da Lei n.º 9.873/1999. No presente feito, define o art. 6.º, § 2.º, da Portaria/MDS n.º 625/2010 que o lançamento das informações sobre a prestação de contas realizar-se-á até o dia 30 de abril do ano seguinte ao término do exercício. Considerando que a irregularidade motivadora do débito foi a ausência dos documentos comprobatórios da despesa do FNAS, adotar-se-á, como termo a quo do prazo prescricional, a data de 30/4/2013.
19.	Prevê a Lei n.º 9.873/1999 que a prescrição se interrompe "pela notificação ou citação do indiciado ou acusado, inclusive por meio de edital" (art. 2.º, inciso I) . Aqui cumpre destacar que, nesse regime legal, a interrupção se dá pela notificação ou citação propriamente dita, e não pelo despacho que a ordena. A prescrição também se interrompe "por qualquer ato inequívoco, que importe apuração do fato" (art. 2.º, inciso II) .
20.	Sob esses fundamentos, a partir das peças constantes dos autos, houve a interrupção da prescrição nas seguintes datas:
- Em 1/8/2014, data da Nota Técnica n.º 6437, da Coordenação Geral de Prestação de Contas (peça 7) ;
- Em 1/10/2014, data em que o Senhor Alcides Grohskopf, prefeito sucessor, foi notificado do Ofício/MDS n.º 4691 (peças 8-9) ; e em que o Conselho Municipal de Assistência Social foi notificado do Ofício/MDS n.º 4692 (peças 10-11) ; 
- Em 9/10/2014, data da reunião do Conselho Municipal de Assistência Social para emissão de parecer (peça 5) ;
- Em 16/11/2015, data da Nota Técnica n.º 6258, da Coordenação Geral de Prestação de Contas (peça 12) ;
- Em 23/2/2016, data em que o Conselho Municipal de Assistência Social foi notificado do Ofício/MDS n.º 5394 (peças 14-15) ;
- Em 7/2/2018, data da Nota Técnica n.º 167, da Coordenação Geral de Prestação de Contas (peça 17) ;
- Em 17/11/2018, data da Nota Técnica n.º 6658, da Coordenação Geral de Prestação de Contas (peça 20) ;
- Em 8/1/2019, data de publicação no D.O.U. do edital de notificação do responsável, referente à pendência na prestação de contas de recursos transferidos pelo FNAS (peça 22) ;
- Em 20/5/2019, data da Nota Técnica n.º 288, da Coordenação Geral de Prestação de Contas (peça 23) ;
- Em 28/5/2019, data da Nota Técnica n.º 290, da Coordenação Geral de Prestação de Contas (peça 24) ;
- Em 13/10/2019, data da Nota Técnica n.º 166, da Coordenação de Contabilidade (peça 26) ;
- Em 3/12/2019, data do Relatório do Tomador de Contas Especial, do Ministério da Cidadania (peça 40) ;
- Em 11/9/2020, data do Relatório de Auditoria da Controladoria-Geral da União (peça 42) ;
- Em 26/1/2022, data do pronunciamento preliminar da Unidade Técnica (peças 49-51) ;
- Em 23/2/2022, data em que o responsável foi cientificado do ofício de citação do TCU (peça 55) ;
- Em 30/3/2022, data do pronunciamento de mérito da Unidade Técnica (peças 57-59) . 
21.	Em que pese não haver transcorrido mais de cinco anos entre marcos sucessivos, temos uma consideração particular em relação ao alcance subjetivo da prescrição. Embora diversos atos tenham importado apuração dos fatos nas fases apuratória e interna da TCE, a primeira oportunidade em que o Senhor Osni José Schroeder foi notificado da irregularidade deste processo, com demonstração de ciência inequívoca, foi por meio do edital publicado no D.O.U. em 8/1/2019, que convocou o responsável a retirar e atender a notificação referente à pendência na prestação de contas de recursos transferidos pelo FNAS (peça 22) .
22.	Antes da publicação do edital, o ex-prefeito foi notificado por meio do Ofício n.º 209 (peça 18) , de 7/2/2018, da Coordenação Geral de Prestação de Contas, que solicitou ao gestor apresentar documentação e/ou devolver os recursos repassados no exercício de 2012. No entanto, o documento foi devolvido pela ECT ao órgão emissor, com a justificativa de que não encontrou destinatário por não existir o número indicado (peça 40, p. 4) .
23.	Verifica-se, assim, que o ex-prefeito foi cientificado da irregularidade justificadora do débito, pela primeira vez, mais de cinco anos após o termo a quo do prazo prescricional, 30/4/2013. Antes dessa data, o Senhor Osni José Schroeder não teve conhecimento dos fatos em apuração pelo Ministério do Desenvolvimento Social, nem foi notificado acerca de eventuais providências que deveriam ser tomadas para regularizar a situação.
24.	Nesse contexto, é razoável admitir que a primeira interrupção válida da prescrição em relação ao ex-prefeito ocorreu na data acima referida de publicação do edital de notificação no D.O.U., tendo por fundamento o art. 2.º, inciso I, da Lei n.º 9.873/1999 (Interrompe-se a prescrição da ação punitiva pela notificação ou citação do indiciado ou acusado, inclusive por meio de edital) .
25.	Portanto, cabe reconhecer o decurso do prazo prescricional do art. 1.º, caput, da Lei n.º 9.873/1999 em relação ao Senhor Osni José Schroeder. Solução análoga a essa, de reconhecimento da prescrição para responsáveis específicos, foi defendida por esta representante do MPTCU nos pareceres exarados nos autos do TC Processo 004.677/2017-0 (peça 72) e do TC Processo 033.081/2014-0 (peça 135) .
26.	Consigne-se que, recentemente, em decisão monocrática do STF, no bojo de mandado de segurança impetrado por gestor contra acórdão condenatório do TCU, o Ministro Nunes Marques defendeu que teria ocorrido a prescrição quinquenal ressarcitória da Lei n.º 9.873/1999 por terem se passado, naquele caso, mais de cinco anos entre o fato irregular e a primeira notificação de ocorrência de irregularidade ao impetrante, a partir da qual teve conhecimento do ilícito a ele imputado (MS 37751/DF; Relator Ministro Nunes Marques; DJe-055 Divulg 22/3/2022 Public 23/3/2022) .
27.	Pelos fundamentos aduzidos, por se tratar a prescrição de uma prejudicial de mérito, e não de uma preliminar processual, o encaminhamento que se mostra mais adequado à ordem jurídica é a resolução no mérito do processo, com fundamento no art. 487, inciso II, do Código de Processo Civil, de aplicação subsidiária ao TCU, com o consequente arquivamento do feito.
28.	Pelo exposto, com as devidas vênias por divergir da Unidade Técnica, esta representante do Ministério Público de Contas manifesta-se no sentido de que o Tribunal delibere, em caráter definitivo, na forma do art. 487, inciso II, do CPC c/c o art. 298 do Regimento Interno/TCU, pela ocorrência da prescrição das pretensões ressarcitória e punitiva, com base no art. 1.º, caput, da Lei n.º 9.873/1999, encerrando-se os autos nos termos do art. 169, inciso III, do Regimento Interno/TCU."
É o relatório.

não há.

Procuradora-Geral Cristina Machado da Costa e Silva.

TOMADA DE CONTAS ESPECIAL. NÃO COMPROVAÇÃO DA REGULAR APLICAÇÃO DOS RECURSOS REPASSADOS PELO FUNDO NACIONAL DE ASSISTÊNCIA SOCIAL. PROGRAMAS DE PROTEÇÃO SOCIAL BÁSICA E DE PROTEÇÃO SOCIAL ESPECIAL. EXERCÍCIO DE 2012. CITAÇÃO. REVELIA.CONTAS IRREGULARES. DÉBITO. MULTA.CIÊNCIA.

TOMADA DE CONTAS ESPECIAL (TCE)

Unidade de Auditoria Especializada em Tomada de Contas Especial (AudTCE).

Trata-se de tomada de contas especial instaurada pela Secretaria Especial do Desenvolvimento Social, em razão da não comprovação da regular aplicação dos recursos repassados pela União ao município de Rio Negrinho/SC, por meio do Fundo Nacional de Assistência Social, na modalidade fundo a fundo, para a execução dos Programas Proteção Social Básica (PSB) e Proteção Social Especial (PSE) , no exercício de 2012.
2.	O fundamento para a instauração da presente tomada de contas especial, conforme registrado pelo tomador de contas, foi a "Impugnação das Despesas, em razão da emissão, por parte do Conselho Municipal, do Parecer desfavorável a aprovação do Demonstrativo referente ao exercício 2012, uma vez que foi identificada a seguinte irregularidade: não constar a devida aplicação de parte dos recursos transferidos das contas destinadas ao PAIF e PAEFI".
3.	O relatório do tomador de contas especial quantificou o dano ao Erário em R$ 330.434,27, sob a responsabilidade do Sr. Osni José Schroeder, prefeito à época dos fatos.
II
4.	Regularmente citado para apresentar alegações de defesa e/ou recolher aos cofres do Fundo Nacional de Assistência Social o montante do débito apurado, devido à "ausência dos documentos comprobatórios da despesa de programa do FNAS", o Sr. Osni José Schroeder não apresentou suas alegações de defesa, nem recolheu o débito. Dessa forma, resta caracterizada a revelia do responsável, nos termos do art. 12, inciso IV, § 3º, da Lei 8.443/1992.
5.	Ante a inexistência, nos autos, de elementos capazes de comprovar a boa e regular aplicação dos recursos, acolho a proposta formulada pela unidade técnica no sentido de julgar irregulares as presentes contas, com imputação de débito correspondente à totalidade dos valores impugnados e aplicação da multa prevista no art. 57 da Lei 8.443/1992.
6.	Consoante restou evidenciado, coube ao Sr. Osni José Schroeder a gestão e a aplicação da totalidade dos recursos, devendo recair sobre ele a responsabilidade pelo ressarcimento do dano apurado.
7.	Cumpre destacar que o ônus de comprovar a regularidade da integral aplicação dos recursos públicos compete ao gestor, por meio de documentação idônea, que demonstre, de forma efetiva e inequívoca, os gastos efetuados e o nexo de causalidade entre as despesas realizadas e os valores federais recebidos. Dessa forma, o responsável deve trazer aos autos informações consistentes que afastem as irregularidades de forma cabal. Esse entendimento está assentado em diversos julgados, a exemplo dos Acórdão 8/2007-TCU-Primeira Câmara, 41/2007-2ª Câmara, 143/2006-1ª Câmara, 706/2003-2ª Câmara, 533/2002-2ª Câmara e 11/1997-Plenário, e encontra fundamento no art. 93 do Decreto-Lei 200/1967, o qual dispõe: "Quem quer que utilize dinheiros públicos terá de justificar seu bom e regular emprego na conformidade das leis, regulamentos e normas emanadas das autoridades competentes".
III
8.	A representante do Ministério Público junto ao TCU, por sua vez, manifestou-se de acordo com a unidade técnica no que concerne ao mérito das contas, contudo, divergiu da Secex-TCE quanto à análise da prescrição das pretensões punitiva e de ressarcimento no caso concreto.
9.	Identificou, a partir das peças constantes dos autos e de acordo com a Lei 9.873/1999, os seguintes marcos interruptivos da prescrição:
"- Em 1/8/2014, data da Nota Técnica n.º 6437, da Coordenação Geral de Prestação de Contas (peça 7) ;
- Em 1/10/2014, data em que o Senhor Alcides Grohskopf, prefeito sucessor, foi notificado do Ofício/MDS n.º 4691 (peças 8-9) ; e em que o Conselho Municipal de Assistência Social foi notificado do Ofício/MDS n.º 4692 (peças 10-11) ; 
- Em 9/10/2014, data da reunião do Conselho Municipal de Assistência Social para emissão de parecer (peça 5) ;
- Em 16/11/2015, data da Nota Técnica n.º 6258, da Coordenação Geral de Prestação de Contas (peça 12) ;
- Em 23/2/2016, data em que o Conselho Municipal de Assistência Social foi notificado do Ofício/MDS n.º 5394 (peças 14-15) ;
- Em 7/2/2018, data da Nota Técnica n.º 167, da Coordenação Geral de Prestação de Contas (peça 17) ;
- Em 17/11/2018, data da Nota Técnica n.º 6658, da Coordenação Geral de Prestação de Contas (peça 20) ;
- Em 8/1/2019, data de publicação no D.O.U. do edital de notificação do responsável, referente à pendência na prestação de contas de recursos transferidos pelo FNAS (peça 22) ;
- Em 20/5/2019, data da Nota Técnica n.º 288, da Coordenação Geral de Prestação de Contas (peça 23) ;
- Em 28/5/2019, data da Nota Técnica n.º 290, da Coordenação Geral de Prestação de Contas (peça 24) ;
- Em 13/10/2019, data da Nota Técnica n.º 166, da Coordenação de Contabilidade (peça 26) ;
- Em 3/12/2019, data do Relatório do Tomador de Contas Especial, do Ministério da Cidadania (peça 40) ;
- Em 11/9/2020, data do Relatório de Auditoria da Controladoria-Geral da União (peça 42) ;
- Em 26/1/2022, data do pronunciamento preliminar da Unidade Técnica (peças 49-51) ;
- Em 23/2/2022, data em que o responsável foi cientificado do ofício de citação do TCU (peça 55) ;
- Em 30/3/2022, data do pronunciamento de mérito da Unidade Técnica (peças 57-59) ."
10.	Embora reconheça não ter transcorrido mais de cinco anos entre marcos sucessivos, a representante do Parquet entende que a primeira interrupção válida da prescrição em relação ao ex-prefeito teria ocorrido em 8/1/2019, data da publicação do edital de notificação no Diário Oficial da União, oportunidade na qual o responsável teria sido notificado da irregularidade deste processo.
IV
11.	Com as devidas vênias à representante do Ministério Público junto ao TCU, entendo que esse não é o melhor entendimento a respeito da matéria.
12.	No âmbito deste Tribunal de Contas da União, a prescrição para o exercício das pretensões punitiva e de ressarcimento está regulamentada pela Resolução TCU 344, de 11/10/2022, que, nos termos do seu art. 1º, observa o disposto na Lei 9.873/1999.
13.	A norma desta Corte, expedida após o parecer da representante do Parquet, estabelece que prescrevem em cinco anos as pretensões punitiva e ressarcitória (art. 2º) .
14.	O marco inicial da contagem dos prazos prescricionais está estabelecido no art. 4º dessa norma:
"Art. 4° O prazo de prescrição será contado:
I - da data em que as contas deveriam ter sido prestadas, no caso de omissão de prestação de contas;
II - da data da apresentação da prestação de contas ao órgão competente para a sua análise inicial;
III - do recebimento da denúncia ou da representação pelo Tribunal ou pelos órgãos de controle interno, quanto às apurações decorrentes de processos dessas naturezas;
IV - da data do conhecimento da irregularidade ou do dano, quando constatados em fiscalização realizada pelo Tribunal, pelos órgãos de controle interno ou pelo próprio órgão ou entidade da Administração Pública onde ocorrer a irregularidade;
V - do dia em que tiver cessado a permanência ou a continuidade, no caso de irregularidade permanente ou continuada."
15.	Veja-se que esses marcos iniciais da contagem do prazo prescricional possuem natureza objetiva, pois suas ocorrências independem da ciência dos responsáveis acerca da existência do processo de apuração.
16.	No caso em tela, o prazo prescricional deve ser contado do dia 31/5/2013, data limite para que os gestores municipais lançassem os dados no Demonstrativo Sintético Anual de Execução Físico Financeira contido no sistema informatizado SUAS Web (art. 6º, §3º, da Portaria nº 625/2010) , nos termos do art. 4º, inciso I, da referida resolução.
17.	Por outro lado, a norma estabelece as seguintes causas interruptivas da prescrição:
"Art. 5º A prescrição se interrompe:
I - pela notificação, oitiva, citação ou audiência do responsável, inclusive por edital;
II - por qualquer ato inequívoco de apuração do fato;
III - por qualquer ato inequívoco de tentativa de solução conciliatória;
IV - pela decisão condenatória recorrível."
18.	Dessa forma, com as devidas vênias à representante do Ministério Público junto ao TCU, além da notificação do responsável, a norma prevê outras hipóteses de interrupção da prescrição.
19.	Nesse sentido, a unidade técnica apontou várias causas interruptivas da prescrição (item 9 deste voto) , não se verificando, portanto, a ocorrência do instituto.
20.	Também não incidiu a prescrição intercorrente, pois, depois da interrupção da prescrição, o processo não ficou paralisado por mais de três anos pendente de julgamento ou despacho (§ 1º do art. 8º da Resolução 344/2022) .
V
21.	A jurisprudência do TCU é firme no tocante à responsabilidade pessoal daqueles que se comprometem pela regular aplicação de recursos federais. Nesse passo, todo aquele que utiliza ou gerencia recursos públicos, por obrigação constitucional e legal, submete-se ao dever de demonstrar o correto emprego dos valores federais, nos termos dos arts. 70, parágrafo único, e 37, caput, da Constituição Federal e do art. 93 do Decreto-Lei 200/1967.
22.	Em outras palavras, compete ao responsável demonstrar a correta utilização dos recursos públicos que lhe foram confiados, o que não ocorreu no presente caso ante a ausência de documentação apta a comprovar a correta utilização desses valores.
23.	Dessa forma, em face da inexistência de elementos capazes de demonstrar nos autos a boa e regular aplicação dos recursos em questão e de permitir a conclusão pela boa-fé, alinho-me ao encaminhamento sugerido pela unidade técnica, no sentido de julgar irregulares as presentes contas com a condenação do responsável em débito.
24.	Entendo que o envio de prestação de contas incompleta, com omissão de documentos essenciais à comprovação da boa e regular gestão dos recursos públicos, constitui conduta praticada com grave inobservância do dever de cuidado, ou seja, com grave negligência.
25.	Sendo assim, compreendo que a atitude do responsável é passível de ser punida com multa, por configurar a ocorrência de erro grosseiro na gestão dos recursos federais, nos termos do art. 28 da Lei de Introdução às Normas do Direito Brasileiro.
26.	Quanto ao valor da sanção aplicada, observo que, havendo dano ao Erário, o valor da multa no âmbito do TCU baseia-se no montante quantificado, sendo modulado segundo o nível de gravidade dos ilícitos apurados, a valoração das circunstâncias fáticas e jurídicas envolvidas e a isonomia de tratamento com casos análogos.
27.	Quanto ao exame da culpabilidade, não vislumbro a presença de circunstâncias práticas que tenham limitado ou impedido a atuação do agente em conformidade com a lei, uma vez que ele tinha a possibilidade de conhecer a ilicitude de seu ato e evitar o seu cometimento, já que as condições para o cumprimento do dever de prestar contas estão expressamente previstas nas normas de regência.
29.	Em situações similares, caracterizadas pela não comprovação da regular aplicação dos recursos por insuficiência dos documentos apresentados, esta Corte vem arbitrando a multa do art. 57 da Lei 8.443/1992 no valor de 10% do valor atualizado do débito (por exemplo, Acórdãos da Primeira Câmara 12.135/2021, 10.680/2021, 9.116/2021, 1.305/2022, 4.166/2022 e 7.003/2022) .
30.	Considerando a gravidade da conduta, o dano verificado e a ausência de circunstâncias agravantes ou atenuantes (art. 22, § 2º, da Lei de Introdução às Normas do Direito Brasileiro) , entendo aplicável a multa prevista no art. 57 da Lei 8.443/1992 no valor de R$ 60.000,00.
	Ante o exposto, voto por que o Tribunal adote o acórdão que ora submeto à deliberação deste Colegiado.
TCU, Sala das Sessões, em 28 de março de 2023.
BENJAMIN ZYMLER 
Relator